【裁判字號】    98,裁,2289
【裁判日期】    980924
【裁判案由】    聲請假處分
【裁判全文】
最  高  行  政  法  院  裁  定
                                      98年度裁字第2289號
抗  告  人  考選部
代  表  人  甲○○
上列抗告人因與相對人乙○○間聲請假處分事件，對於中華民國
98年7月28日臺北高等行政法院98年度全字第70號裁定提起抗告
，本院裁定如下︰
    主  文
抗告駁回。
抗告訴訟費用由抗告人負擔。
    理  由
一、按抗告法院認抗告為不合法或無理由者，應為駁回抗告之裁
    定。
二、本件原裁定以：教育部於民國78年12月27日訂定「教育部查
    證認定國外學歷作業要點（88年3月24日廢止）」，其內容
    並無醫師法第4條之1所稱9大地區以外之國家或地區所取得
    之學歷，應先經教育部學歷甄試通過，始得參加醫師考試之
    限制。88年3月24日教育部另訂定「國外學歷查證（驗）及
    認定作業要點」，其中第10點規定（規範內容與醫師法施行
    細則第12條相同）9大地區以外各大學醫學系、牙醫學系畢
    業生學歷，須經甄試合格者，始認定其學歷。而該第10點之
    規定於94年7月6日該作業要點修正時經刪除，且該「國外學
    歷查證（驗）及認定作業要點」亦於95年10月4日廢止在案
    。而現行規範係教育部依大學法第28條第2項規定訂定「大
    學辦理國外學歷採認辦法」，並無醫師法第4條之1所稱9大
    地區以外之國家或地區所取得之學歷，應先經教育部學歷甄
    試通過，始得參加醫師考試之限制。另考試院依典試法第20
    條規定訂定「學歷經歷證明審查規則」亦無相關限制，足認
    抗告人否准相對人報考資格者，即認本件有醫師法第4條之1
    或醫師法施行細則第12條之適用。又保全程序並非本案判決
    ，僅屬權利狀態之暫時維護：法律不溯既往是原則，而醫師
    法第4條之1所稱9大地區以外之國家或地區所取得之學歷，
    應先經教育部學歷甄試通過，始得參加醫師考試之限制，在
    增訂限制規定時確實無溯及既往之相關規定，理論上施行細
    則是技術性、細節性規範，並不能超越母法而為其他額外之
    限制，醫師法施行細則第12條係就「91年1月18日（醫師法
    第4條之1）修正生效前，已自9大地區以外之外國醫學系畢
    業（如相對人）」規範學歷甄試之限制，然而該限制是源之
    於當時有效之行政規則，教育部所訂定之「國外學歷查證（
    驗）及認定作業要點（第10點）」，但隨後該要點又因醫師
    法施行細則第12條已有規定而調整其內容將該相關規範刪除
    ，以致產生適用法規之完整性，併同一段期間「醫事人員檢
    覈辦法」也於95年10月23日經考試院、行政院會銜廢止，在
    在均產生相對人就應醫師考試資格之影響，就法律不溯既往
    而言，若僅透過施行細則或其他行政規則，而增加法律所無
    之限制或溯及既往，都將有適用法規之爭議，但該爭議之釐
    清是系爭處分本案訴訟所要審酌之範疇。本件為保全程序，
    因有上開法規適用妥適與否之爭議，在相對人透過行政救濟
    程序未及釐清之際，於其憲法上保障之考試權恐有急迫之影
    響，故原審法院認為抗告人有暫時准予相對人參加98年第2
    次專門職業及技術人員高等考試醫師考試之必要等語。
三、本件抗告意旨略謂：(一)、本案相對人為暫時除去「不得參加
    考試」之行政處分之效力而採取保全及救濟之方式，應循訴
    願法第1條及行政訴訟法第4條之規定提起撤銷訴願（訴訟）
    ，並依訴願法第93條第2項及行政訴訟法第116條第3項聲請
    停止執行方為正確之保全救濟途徑，今相對人竟對「行政處
    分」依行政訴訟法第298條第3項規定聲請定暫時狀態假處分
    ，於法即有未合，原審未查及此率爾准許假處分亦有違誤應
    予撤銷。(二)、相對人於向行政法院聲請救濟前，不但未循訴
    願程序提起救濟，更未向受理訴願機關依訴願法第93條聲請
    停止執行，非但有違立法機關創設審級制度之立法意旨，更
    與前述本院90年度裁字第345號裁定所述先「窮盡行政體系
    內之救濟」原則不符，原審不查即逕予做成准許假處分之裁
    定，有違訴願前置主義之精神。退萬步言，若果有相對人所
    稱情況緊急之情事，何以未於向行政法院請求救濟之前（或
    至少同時），併循訴願程序向受理訴願機關或原處分機關請
    求保全，由此可證相對人跳過行政體系內更快速更有效率之
    保全申請程序，直接向法院聲請假處分，未符效率原則，且
    違反「窮盡行政體系內救濟原則」。(三)、再查，本案醫師筆
    試資格之「專門職業及技術人員考試法」於88年12月29日修
    正公布，並自90年1月1日起施行後，第16條第3項已立法明
    定：「於89年12月31日之前申請檢覈經核定准予筆試或面試
    者，得就原核定科目於5年內參加筆試或面試」（即緩衝期
    至民國94年為止），在此過渡之5年期間即為保障考生權益
    （90年至94年為過渡期間），今早已超過法定之過渡期間，
    相對人不思依法取得正式應試資格，於過渡期滿後4年（98
    年），距91年修法更高達7年，其應已有充份之因應方式，
    更難謂相對人有何情況緊急之情事而須予以假處分之保護，
    況若此例一開，未來立法院三讀通過總統公布之法律行政機
    關是否可選擇性不予遵守，違反法治國家依法行政之基本原
    理。(四)、本案相對人雖主張自78年陸續多次報考醫師考試，
    且98年月間仍得參與98年度第1次之醫師考試，惟專門職業
    及技術人員考試法就涉及相對人考試資格之部分，早已修法
    通過並設有相當之過渡期間，抗告人為便利考生於應考須知
    准予考生以前次報名之准考證為報名文件，詎相對人明知於
    94年後已不符應考資格而以舊准考證報名應試新年度之考試
    ，利用抗告人疏漏未查已獲有多次參加應考之不當利益，本
    年度報名業已依法審核而禁止以舊准考證參加報名，本案經
    抗告人查明相對人欲延循舊例、暗渡陳倉，決議回歸正當法
    制依法行政而作成否准相對人應考資格之行政處分，相對人
    豈能以「過去未合法律規範之行政先例」要求抗告人重複先
    前錯誤之決定，若此則反而侵害其他合法應考人之權益，亦
    非平等原則之真諦等語。
四、本院按「於爭執之公法上法律關係，為防止發生重大之損害
    或避免急迫之危險而有必要時，得聲請為定暫時狀態之處分
    。」行政訴訟法第298條第2項定有明文。經查本件因有法規
    適用妥適與否之爭議，有如前述，在相對人透過行政救濟程
    序，系爭處分之本案訴訟未及釐清之際，於其憲法上保障之
    考試權恐有急迫之影響。且查依據專門職業及技術人員考試
    法第23條規定「考試前發現應考人有下列各款情事之一者，
    取消其應考資格。考試時發現者，予以扣考。考試後榜示前
    發現者，不予錄取。考試訓練或學習階段發現者，撤銷其錄
    取資格。考試及格後發現者，由考試院撤銷其考試及格資格
    ，並吊銷其考試及格證書。其涉及刑事責任者，移送檢察機
    關辦理︰一、有第八條規定情事之一者。二、冒名頂替者。
    三、偽造或變造應考證件者。四、自始不具備應考資格者。
    五、以詐術或其他不正當方法，使考試發生不正確之結果者
    。」是如准相對人參加本次考試且考試及格，惟日後經本案
    訴訟確認相對人不具備應考資格，仍得撤銷相對人之錄取資
    格。故原審法院於本件保全程序為避免相對人受急迫之影響
    ，認以抗告人有暫時准予相對人報名參加98年第2次專門職
    業及技術人員高等考試醫師考試之必要，並無不合。抗告意
    旨尚難認有理由，應予駁回。
五、據上論結，本件抗告為無理由。依行政訴訟法第104條、民
    事訴訟法第95條、第78條，裁定如主文。
中    華    民    國    98    年    9     月    24    日
                    最高行政法院第六庭
                        審判長法官  吳  明  鴻
                              法官  姜  素  娥
                              法官  林  茂  權
                              法官  侯  東  昇
                              法官  黃  秋  鴻
以  上  正  本  證  明  與  原  本  無  異
中    華    民    國    98    年    9     月    25    日
                              書記官  王  福  瀛


司法院資訊處製作；財團法人民間司法改革基金會備份。
